【裁判字號】    90,重上更(一),178
【裁判日期】    901225
【裁判案由】    常業重利
【裁判全文】
臺灣高等法院臺中分院刑事判決            民國九十年度重上更(一)字第一七八號
    上  訴  人
    即  被  告  癸○○
右上訴人因常業重利案件，不服台灣台中地方法院中華民國八十六年十月十五日第一
審判決（民國八十六年度訴字第一一○六號，起訴案號：台灣台中地方法院檢察署民
國八十六年度偵字第二六七四、八七○七號），提起上訴，經判決後，由最高法院發
回更審，本院判決如左：
    主      文
原判決關於癸○○部分撤銷。
癸○○共同以乘他人急迫貸以金錢，而取得與原本顯不相當之重利為常業，處有期徒
刑陸月，如易科罰金，以佰元折算壹日。附表三、四所示之物品均沒收。
    事      實
癸○○明知其兄夏碧輝，自民國八十五年間起，即在台中市○道路經營地下錢莊，從
事重利貸款業務，乃自八十五年六月初起，仍與其兄夏碧輝（業經另案判處有期徒刑
七月確定）共同基於乘他人急迫，貸以金錢而取得與原本顯不相當重利為常業之犯意
聯絡及行為分擔，先後在台中市三光巷某大樓、台中市○○路○段三七五巷三號四樓
之一等處，經營高利貸業務，並以每月新台幣（下同）二萬二千元之薪水，僱用與渠
等有犯意聯絡與行為分擔之廖櫻琪（業經判處有期徒刑四月，緩刑二年確定）為職員
，負責會計、接聽客戶電話等工作；癸○○除賡續夏碧輝之舊貸戶，而共同繼續貸款
收息外，仍在自由時報、中國時報刊登小廣告，利用0000000、000000
0、0000000號等電話轉接至0000000、0000000號電話為聯絡
工具，以廣招徠，乃與夏碧輝、廖瓔琪分別於附表一所載時間，共同乘Ｂ○○、巳○○、壬○○、地○○、戊○○、丑○○、辰○○、子○○、玄○○、甲○○、寅○○
、未○○、天○○、亥○○、己○○、丁○○、宙○○、宇○○、戌○○、Ａ○○、
庚○○、午○○、辛○○等人需款急迫之際，貸以金錢，而取得與原本顯不相當之重
利( 借款人、借款日期、借款金額及利息詳如附表一所載) 。嗣於八十六年一月廿一
日下午四時卅分許，在台中巿太原路三段三七五巷三號四樓之一經警查獲，扣得夏碧
輝所有如附表三所載物品。癸○○竟仍不知警愓，除與其兄夏碧輝賡續前所未了之高
利貸款業務外，復邀其姐夫鄒招通（業經另案判處有期徒刑五月，緩刑五年) 基於共
同之犯意聯絡及行為分擔，繼續在台中市○○路○段三百七十五巷三號四樓之一經營
高利貸業務，而於附表二所載時間，共同乘辰○○、乙○○、卯○○、酉○○、丙○○、申○○等人需款急迫之際，貸以金錢，而取得與原本顯不相當之重利( 借款人、
借款日期、借款金額及利息詳如附表二所載) 。嗣於八十六年四月十四日下午五時卅
分許，經警在上址查扣癸○○所有如附表四所示物品，並依所接聽得借款人打往欲還
款之電話而再查獲。案經台中縣警察局移送臺灣臺中地方法院檢察署檢察官偵查起訴
，並由台中市警察局第二分局報請檢察官移送臺灣臺中地方法院併案審理。
    理      由
一、訊據上訴人即被告癸○○，對於其自八十五年十一月間起，即與其兄夏碧輝、所
    僱請會計廖櫻琪，共同在台中市三光巷某大樓、台中市○○路○段三七五巷三號
    四樓之一等處從事地下錢莊為重利貸款業務，並於八十六年一月二十一日為警查
    獲，嗣仍在上開太原路處所繼續前所未了業務，復於八十六年四月十四日被警查
    獲等情供認不諱，惟辯稱，伊只是受夏碧輝僱用，客戶多由夏碧輝接洽後才派伊
    前往收息，伊只是受僱之職員身分云云；經查被告癸○○於警訊中即坦承，係其
    兄弟二人合夥經營地下錢莊（警訊卷第六頁），且夏碧輝於八十六年一月廿一日
    再被警查獲時（夏碧輝前於八十五年九月六日即曾被警查獲而經臺灣臺中地方法
    院檢察署檢察官以八十五年度偵字第一六八七九號提起公訴）亦坦承其弟癸○○
    與伊共營地下錢莊，廖櫻琪擔任會計（警訊卷第一頁反面），渠等為逃避警方查
    緝，乃以互助會之名義行放款之實，在契約書中所載之會款即放款之款項：：：
    十天收息一次（警訊卷第二頁反面）；且會計廖櫻琪於警訊中亦稱：老闆夏某他
    們二人會依約與借款人見面談借款事宜，老闆夏碧輝或癸○○如交易完成，會交
    證件、契約書給伊處理（警訊卷第九頁反面）；而被告等確有從事重利貸款乙情
    ，並經附表一、二之借款人分別於警訊中指訴綦詳，雖被告與夏碧輝均供稱，係
    自八十五年十一月起間始經營地下錢莊，惟查證人即借款人午○○、甲○○、宙
    ○○、亥○○等在警訊中均供稱，其等均認識被告癸○○，均向被告癸○○借款
    ，午○○於前審並當庭指認，確係向被告癸○○借款，而宙○○係於八十五年六
    月四日，亥○○係於八十五年七月十九日，午○○係於八十五年九月十二日、甲○○係於八十五年十月廿日向被告癸○○等人借款，足證被告等經營地下錢莊係
    自八十五年六月初起，並非自八十五年十一月間起。又附表二之借款人確有向被
    告及其兄所經營之地下錢莊，借取如附表二各編號所示之款項，並支付利息等情
    既經各該借款人於警訊中指證在卷，此有台中市警察局第二分局報請檢察官移送
    原審併辦之警訊筆錄可稽，參諸被查獲時，被告之姐夫鄒招通於警訊所證述，該
    錢莊是癸○○所經營，該址是癸○○他們所經營，伊係自八十六年四月六日起到
    癸○○之錢莊工作，而鄒招通於前審調查時並稱，當時係夏碧輝叫伊去收錢，質
    諸被告既供稱，其兄夏碧輝仍在經營，伊是奉命前往收息，則被告仍有繼續經營
    上開重利之貸款業務自明，況附表二所示之借款人，均於警訊中指認係向被告癸○○或鄒招通借款，而癸○○於前審八十八年五月廿四日調查中，亦不否認有前
    往收息、收款，足證上開借款人指證非虛，雖其中編號四之借款人酉○○，於原
    審中供證稱，伊係八十五年八月間參加每會一萬元之互助會，伊九月份得標，並
    稱非被告癸○○向伊收錢云云，然被告等只是假互助會之名而行高利貸款業務之
    實等情，既為被告所不否認，參諸證人酉○○於警訊中已供證稱，伊係八十六年
    三月十六日因急需現款，看自由時報廣告版而以電話聯絡借得一萬元，先扣十天
    一期之利息一千五百元，於八十六年三月廿五日、四月四日分別均付了一千五百
    元，於八十六年三月廿五日、四月四日分別均付了一千五百元利息（併辦警訊卷
    第十四頁），足認其於原審中之證稱，係為附和被告而所推卸之詞，自無足取，
    自以酉○○於警訊之供述為可採，而由附表一、二之借款利息觀之，固以其中附
    表一編號十八之利率較低，其年利率仍高達百分之一百八十，足見被告顯有收取
    與原本顯不相當之重利，且上開借款人於警訊中均稱，因為急用現金始為借款，
    況其中普遍年利率均高達百分之七百二十以上（每一萬元每十日利息為二千元，
    每年以三百六十日計，其年利率即為百分之七百二十）；苟借款人非需款急迫，
    自不可能以高出民間借款利率數倍而支付高利，是被告確有以乘人急迫貸以金錢
    ，而取得與原本顯不相當之重利自明，而被告復自承因準備考試，無其他職業，
    又有家庭待養而不得不然，其係以之為常業亦明，被告罪證明確，犯行洵堪認定
    。
二、查被告係於報紙刊廣告，廣為招徠需款急迫之不特定人，而貸以金錢，並乘如附
    表一、附表二所載需款急迫之借款人向其借款，收取與原本顯不相當之高利，並
    長期為之，且借款人甚多，被告顯以之為常業，核被告所為，係犯刑法第三百四
    十五條常業重利罪。附表二部分，雖未經檢察官提起公訴而經移送原審法院併辦
    ，然因屬實質一罪，自應併為審酌；而被告先後與癸○○、廖櫻琪、鄒招通間有
    犯意之聯絡與行為分擔，自屬共同正犯；原審據而予以論罪科刑，固非無見；然
    原審就附表二，乃未列明編號六申○○之高利事實，且就其中編號四酉○○部分
    ，乃誤採酉○○於原審所虛偽陳述之借款時間，及併以其於警訊所述利息支付情
    形而為認定，仍有未洽；且附表一、二中並無借款人王蓉蓉、林金梅，乃於理由
    欄內予以引述，亦有未合，被告上訴意旨否認伊有經營而指摘原審判決不當，固
    無足取，然原審判決既有可議，就上訴人即被告癸○○部分，自屬無可維持，應
    予撤銷改判；爰審酌被告犯罪之動機、目的、手段、所生危害社會程度及犯罪後
    之態度等一切情狀，量處如主文第二項所示之刑。又刑法第四十一條業於九十年
    一月四日公布，同年月十日施行，犯最重本刑為五年以下有期徒刑之罪，而受六
    月以下有期徒刑之宣告者，得准易科罰金，因依修正後之法律諭知易科罰金之折
    算標準。扣案之附表三之物品，為共犯夏碧輝所有，業經夏碧輝於警訊中供承在
    卷，附表四等物為被告癸○○所有，並經鄒招通於警訊指證甚明；此等為被告共
    同犯罪或預供犯罪所用之物，爰併予宣告沒收。
三、據上論斷，應依刑事訴訟法第三百六十九條第一項前段、第三百六十四條、第二
    百九十九條第一項前段、刑法第二十八條、第三百四十五條、第二條第一項前段
    、第三十八條第一項第二款，修正後刑法第四十一條第一項，罰金罰鍰提高標準
    條例第一條前段、第二條，判決如主文。
本案經檢察官黃○○到庭執行職務。
中      華      民      國      九十    年      十二    月      廿五    日
                                臺灣高等法院臺中分院刑事第五庭
                                      審判長法  官  袁  從  楨
                                            法  官  郭  同  奇
                                            法  官  胡  森  田
右正本證明與原本無異。
如不服本判決應於收受送達後十日內向本院提出上訴書狀，其未敘述上訴之理由者並
得於提起上訴後十日內向本院補提理由書（均須按他造當事人之人數附繕本）。
                                            書記官  王  瑩  澤
中      華      民      國      九十    年      十二    月      廿七    日
附表一：
編號  借款人  借   款   日   期   借款金額及利息（新台幣）
一    Ｂ○○  八十六年一月三日    借一萬元，先扣十日之利息二千元，其後每十
                                  日利息二千元，已繳利息六千元。
二    巳○○  八十六年一月十四日  借二萬元，先扣十日之利息五千元，其後每十
                                  日利息四千元（除被扣之五千元利息外，尚未
                                  再繳利息）。
三    壬○○  八十五年十二月十五日  借八萬元，先扣利息三萬元，分五期償還所借
                                  之八萬元，每十日為一期（已償還三期）。
      壬○○  八十五年十二月廿六日  借十五萬元，先扣利息六萬元，分五期償還所
                                  借之十五萬元，每十日為一期（已償還二期）
四    地○○  八十六年一月初某日  借三萬元，先扣十日之利息六千元，其後每十
                                  日利息六千元，已繳利息九千元。
五    戊○○  八十五年十二月卅日    借八萬元，先扣利息三萬元，分五期償還所借
                                  之八萬元，每十日為一期（已償還二期）。
六    丑○○  八十六年一月十七日  借一萬五千元，先扣利息三千元，借款期限十
                                  日。
      丑○○  八十五年十二月十三日  借二萬元，每十日利息四千元，已繳利息八千
                                  元。
七    辰○○  八十五年十一月十二日  借四萬元，先扣十日之利息八千元，每十日利
                                  息九千元，已繳利息四萬六千元。
八    子○○  八十五年十二月十七日  借二萬元，先扣十日之利息四千元，其後每十
                                  日利息四千元，已繳利息一萬六千元。
九    玄○○  八十六年一月三日    借四萬元，先扣利息九千元，每十日利息八千
                                  元，已繳利息一萬六千元。
十    甲○○  八十五年十月廿日    借四萬元，先扣利息八千元，借款期限十日，
                                  因甲○○無法如期還本金，乃再延期，每十日
                                  繳利息一次，於同年十月卅日付利息七千二百
                                  元，同年十一月十日付利息六千四百元、同年
                                  十一月廿日、十一月卅日、十二月十日、十二
                                  月廿日、十二月卅日各繳利息六千元，八十六
                                  年一月十日還本金二萬元，繳利息三千元，尚
                                  餘本金二萬元，八十六年一月廿日繳利息三千
                                  元。
十一  寅○○  八十六年一月十八日  借二萬五千元，先扣利息五千元，借款期限十
                                  日。
十二  未○○  八十六年一月六日    借一萬五千元，先扣利息三千元，借款期限十
                                  日。
十三  天○○  八十五年十二月廿五日  借五萬元，先扣十日之利息七千五百元，其後
                                  每十日利息七千五百元，已繳利息一萬七千五
                                  百元。
十四  亥○○  八十五年七月十九日  借三萬元，先扣十日之利息六千元，其後每十
                                  日利息六千元，已繳利息三萬元。
十五  己○○  八十五年十二月廿八日  借二萬元，先扣利息五千元，其後每十日利息
                            四千元，已繳利息九千元。
十六  丁○○  八十五年九月廿七日  借五萬元，先扣十日之利息一萬元，其後每十
                                  日為一期，第一期利息一萬元，第二期利息九
                                  千元，第三期以後每期利息八千元。
      丁○○  八十五年十月廿四日  借二萬元，先扣十日之利息四千元，其後每十
                                  日利息四千元。（丁○○就上開二筆借款，已
                                  繳付十四萬元之利息）。
十七  宙○○  八十五年六月四日    借十一萬元，先扣利息四萬三千元，分十期償
                                  還所借之十一萬元，每十五日為一期，每期利
                                  息一萬一千元。
十八  宇○○  八十六年一月廿一日  借三萬元，先扣利息一千五百元，借款期限十
                                  日。
十九  戌○○  八十五年九月廿六日  借五萬元，先扣十日之利息一萬元，其後每十
                                  日利息一萬元，已繳利息五萬四千元。
二十  Ａ○○  八十五年十二月廿三日  借二萬五千元，先扣十日之利息五千元，其後
                                  每十日利息五千元，已繳利息一萬五千元。
廿一  庚○○  八十五年十二月廿七日  借一萬元，先扣十日之利息二千元，其後每十
                                  日利息二千元，已繳利息六千元。
廿二  午○○  八十五年九月十二日  借一萬五千元，先扣十日之利息三千元，其後
                                  每十日利息三千元，已繳利息九千元。
廿三  辛○○  八十五年十二月十六日  借三萬元，先扣十日之利息六千元，其後每十
                                  日利息六千元，已繳利息一萬二千元。
附表二：
編號  借款人  借    款   日   期    借款金額及利息（新台幣）
一    辰○○  八十六年三月廿八日    借十萬元，先扣十日之利息二萬六千元，
                                    其後每十日利息二萬六千元。
二    乙○○  八十六年三月初        借五萬元，先扣十日之利息一萬元，其後
                                    每十日利息一萬元。
三    卯○○  八十六年三月十四日    借三萬元，先扣十日之利息六千元，其後
                                    每十日利息六千元。
四    酉○○  八十六年三月十六日    借一萬元，先扣十日之利息一千五百元，
                                    其後每十日利息一千五百元。
五    丙○○  八十六年二月間        借三萬元，先扣十日之利息六千元，其後
                                    每十日利息六千元。
六    申○○  八十六年三月廿日      借五萬元，先扣十日之利息一萬元，其後
                                     每十日利息一萬元。
附表三：
編號  物 品 名 稱 及 數 量
一   帳冊六本
二   借款切結書八張
三   借款契約書廿四張
附表四：
編號  物 品 名 稱 及 數 量
一   商業本票簿一本
二   授權委託切結書空白表七張
                                                                     Ｆ


司法院資訊處製作；財團法人民間司法改革基金會備份。
